臺灣臺南地方法院交通事件裁定　　　　 96年度交聲字第397號
移送機關　　交通部公路總局嘉義區監理所臺南監理站
受處分人
即異議人　　甲○○
代理　人　　乙○○
上列受處分人因違反道路交通管理處罰條例案件，對於交通部公
路總局嘉義區監理所臺南監理站民國96年5月9日所為之裁決處分
（處分案號：嘉監南字第裁74-ZBB584667號），聲明異議，本院
裁定如下：
    主  文
原處分撤銷。
甲○○汽車行駛於高速公路，不遵使用限制而有行車速度超過規
定之最高速限之行為，處罰鍰新臺幣參仟元，並記違規點數壹點
。
    理  由
一、原處分意旨略以：受處分人即異議人甲○○於民國（下同）
    95 年6月1日上午11點46分許，駕駛車牌號碼8208-LX號自用
    一般小客車，行經最高速限為時速100公里之國道1號高速公
    路北上141.7公里處時，其行車速度為時速114公里，而為內
    政部警政署國道公路警察局第二警察隊警員以科學儀器測得
    其有超速之違規行為，乃製單舉發，舉發單位因舉發通知單
    郵寄車籍地無法送達，乃辦理寄存送達在案。後來原處分機
    關即交通部公路總局嘉義區監理所臺南監理站經查證結果，
    復認異議人之前述違規事實明確，乃依本件違規發生時之道
    路交通管理處罰條例第33條第1項第1款（原裁決書漏載第1
    款）及第63條第1項（原裁決書漏載第1款）等規定，並參酌
    本件違規發生時之違反道路交通管理事件統一裁罰基準表之
    相關內容，裁處異議人罰鍰新臺幣（下同）6,000元，並記
    違規點數1點等語。
二、本件聲明異議意旨略以：異議人並未收到舉發通知單，並非
    故意不繳納罰鍰，移送機關以異議人逾期未到案而予以加罰
    ，並無理由，為此聲明異議等語。
三、本件異議人之違規行為發生於95年6月1日，係在94年12月28
    日修正公布，並於95年7月1日施行之道路交通管理處罰條例
    第33條規定之前，可見本件違規行為發生後，道路交通管理
    處罰條例中之相關處罰規定業已變更。而異議人於上開時、
    地，駕駛自用一般小客車行駛於高速公路而有行車速度超過
    規定最高速限之違規行為部分，依本件違規行為發生時之同
    條例第33條第1項係規定：「汽車行駛於高速公路或設站管
    制之道路，而不遵管制之規定者，處汽車駕駛人新臺幣3千
    元以上6千元以下罰鍰。」，同時參酌本件違規行為發生時
    之違反道路交通管理事件統一裁罰基準表之相關內容，可知
    異議人應受罰鍰之最高額係6,000元。而原處分機關96年5月
    9日裁決時即現行之同條例第33條第1項第1款之處罰規定，
    則已修正為：「汽車行駛於高速公路、快速公路或設站管制
    之道路，不遵使用限制、禁止、行車管制及管理事項之管制
    規則而有下列行為者，處汽車駕駛人新臺幣3千元以上6千元
    以下罰鍰：一、行車速度超過規定之最高速限或低於規定之
    最低速‧‧‧」，同時參酌本件原處分機關裁處時即現行之
    違反道路交通管理事件統一裁罰基準表之相關內容，在行車
    速度超過規定之最高速限未滿20公里者，罰鍰最高額則為4,
    500元，比較上述新舊法之相關規定內容一體適用結果，顯
    然舊法之規定並未有利於異議人。據此並參照行政罰法第5
    條規定：「行為後法律或自治條例有變更者，適用行政機關
    最初裁處時之法律或自治條例。但裁處前之法律或自治條例
    有利於受處罰者，適用最有利於受處罰者之規定。」之內容
    ，足見本件異議人汽車行駛於高速公路而有行車速度超過最
    高速限之違規行為，應適用本件原處分機關裁處時即現行之
    道路交通管理處罰條例第33條第1項第1款之處罰規定，並同
    時參酌本件原處分機關裁處時即現行之違反道路交通管理事
    件統一裁罰基準表之相關內容而決定罰鍰數額，始為妥當，
    合先敘明。
四、按汽車行駛於高速公路，不遵使用限制，行車速度超過規定
    之最高速限，處汽車駕駛人新台幣三千元以上六千元以下罰
    鍰，並記違規點數1點，現行道路交通管理處罰條例第33條
    第1項1款、第63條第1項第1款分別訂有明文。
五、經查：
（一）按據道路交通管理處罰條例第92條第3項規定授權訂定之
      違反道路交通管理事件統一裁罰基準及處理細則第5條明
      定：「處理違反道路交通管理事件，有關文書送達之程序
      ，依行政程序法之規定」，同細則第11條第1項第3款復規
      定：「行為人有本條例之情形者，應填製舉發違反道路交
      通管理事件通知單，並於被通知人欄予以勾記，其通知聯
      依下列規定辦理：三、逕行舉發者，應按已查明之資料填
      註車牌號碼、車輛種類、車主姓名或地址，並於通知單上
      方空白處加註逕行舉發之文字後，由舉發機關送達被通知
      人」。亦明文規定逕行舉發之違反道路交通管理事件通知
      單應送達於被通知人，且其送達程序應依行政程序法規定
      行之。
（二）次按88年2月3日公布、90年1月1日施行之行政程序法，就
      行政機關所為有特定相對人之書面行政處分或行政行為之
      送達，於第67條至第91條定有明文規定，同法第110條第1
      項復明定：「書面之行政處分自送達相對人及已知之利害
      關係人起；書面以外之行政處分自以其他適當方法通知或
      使其知悉時起，依送達、通知或使知悉之內容對其發生效
      力」。前揭違反道路交通管理事件統一裁罰基準及處理細
      則第5條既有如上所述之明文規定，且交通裁罰事件中相
      關行政機關所為之行政行為，並非屬行政程序法第3條第1
      項、第2項所列舉之得排除行政程序法適用之行政機關或
      行政行為，而交通違規行為之舉發在性質上復屬公法上有
      相對人之書面意思通知，故自應適用行政程序送達之規定
      ，並依行政程序法第110條第1項之規定，以書面之舉發通
      知依行政程序法之規定送達於受通知人時，始完成舉發程
      序而發生效力。
（三）查異議人於95年6月1日上午11點46分許，駕駛車牌號碼82
      08-LX號自用一般小客車，行經最高速限為時速100公里之
      國道1號高速公路北上141.7公里處時，其行車速度為時速
      114公里，而為內政部警政署國道公路警察局第二警察隊
      警員以科學儀器測得其有超速之違規行為，為警依法掣單
      逕行舉發，為異議人所不否認，並有卷附之舉發違反道路
      交通管理事件通知單、違規照片1張在卷可稽，上揭違規
      犯行堪可認定。又查上開舉發通知單經舉發單位於94年9
      月4日掛號郵寄至「台南市○區○○路1段298號」，惟因
      無人收受而寄存送達至台南市○○路郵局，有內政部警政
      署國道公路警察局第二警察隊96年7月2日公警二交字第09
      60270714號函檢送送達證書1份在卷可參，然異議人之戶
      籍地址於95年7月12日已自台南市○區○○路1段298號遷
      移至台南市東區○○○○街62號2樓，又於96年4月27日將戶
      籍自上開台南市東區遷移至台南縣永康市○○里○○鄰○○
      ○街59號，有個人基本資料查詢結果1份及戶口名簿2份在
      卷可憑，然舉發單位於95年9月4日卻未依異議人上開新遷
      台南市東區○○○○街62號2樓之戶籍地址寄送舉發通知單
      ，逕將舉發通知單寄存送達在非異議人戶籍地之郵政機關
      ，以致異議人未能收到舉發通知單而即時為繳納罰鍰之行
      為，依行政程序法第72條、第74條之規定，其舉發程序顯
      不合法。
（四）再者，依照「違反道路交通管理事件統一裁罰基準及處理
      細則」第2條第2項之違反道路交通管理事件統一裁罰基準
      表內容，以及同處理細則第41條、第44條等規定可知，違
      反道路交通管理事件之裁罰基準，係以當事人接到違規舉
      發通知書後，「有無逾越到案日期繳納罰款及到案與否」
      ，為設定裁決罰鍰數額準據之一，故行為人有無於到案日
      期前繳交罰鍰或到案與否，對於行為人究應處以較低額或
      較高額之罰鍰，本具有相當之決定性。另因違反道路交通
      管理事件之處罰為一行政秩序罰，其對於違規之行為人所
      為之處罰，顯然影響行為人之權利義務，性質上為負擔之
      行政處分，是其應有行政法基本原則之要求，即行政行為
      應遵循公正、公開與民主之程序，確保依法行政原則，以
      保障人民權益，增進人民對行政之信賴，此亦為行政程序
      法第1條開宗明義所揭示，故為保障違反道路交通管理事
      件行為人之權益，舉發單位本應於舉發通知單上，詳為記
      載「應到案日期」及「應到案處所」，以利行為人得遵期
      到案繳交罰款，或對其違規之行為有陳述、爭執之機會。
      然如前述，本件舉發通知單既未經合法送達，則異議人顯
      然無從根據該舉發通知單上之「應到案日期」及「應到案
      處所」等內容，遵期到案繳交較低額罰款，或對其經舉發
      之違規行為有陳述、爭執之機會，故原處分機關即交通部
      公路總局嘉義區監理所臺南監理站就此疏漏，並未依循「
      違反道路交通管理事件統一裁罰基準及處理細則」第30條
      第1項之相關規定加以審查，並要求舉發單位補正而另行
      合法通知異議人，後來即逕以前述違規事實明確，而對異
      議人處以法定最高額罰鍰6,000元之處分，經核於法並非
      適當，故異議人執此而指摘原裁決處分不當，尚屬有理。
六、綜上所述，本件原裁決處分既有前述違法情形，故應由本院
    裁定將原處分撤銷，然因異議人所有之前開小客車，於上述
    時、地，有經人駕駛行駛於高速公路，而有行車速度超過規
    定最高速限之違規事實既可認定，且異議人復係該小客車之
    所有人，則本院仍應參照行政罰法第5條之規定，適用原處
    分機關裁處時即現行之道路交通管理處罰條例第33條第1項
    第1款及第63條第1項第1款等規定，並審酌上開違規情節之
    輕重，另為異議人如主文第2項所示之諭知，以資適法。
七、據上論斷，應依道路交通案件處理辦法第20條前段，裁定如
    主文。
中　　華　　民　　國　　96　　年　　10　　月　　2 　　日
　　　　　　　　　　  交通法庭  法　官　陳淑勤
以上正本證明與原本無異。
如不服本裁定應於送達後5日內向本院提出抗告狀。
      　　　　　　　　　　　　　書記官　陳金堂
中　　華　　民　　國　　96　　年　　10　　月　　2 　　日
